臺灣臺北地方法院民事判決              100年度保險字第5號
原      告  林游珠子
訴訟代理人  劉衡慶律師
            黃玥彤律師
上  一  人
複  代理人  駱國堯
被      告  富邦人壽保險股份有限公司
法定代理人  鄭本源
訴訟代理人  林峻立律師
上列當事人間請求給付保險金事件，本院於100年6月29日言詞辯
論終結，判決如下：
    主      文
原告之訴及假執行之聲請均駁回。
訴訟費用由原告負擔。
    事實及理由
一、原告主張：原告係訴外人林文婉之母親。原告與林文婉分別
    向美商美國安泰人壽保險股份有限公司（下稱美商安泰人壽
    ，嗣與富邦人壽保險股份有限公司合併，並更名為富邦人壽
    保險股份有限公司即被告）投保下列保險契約：(一)於民國82
    年11月19日，原告以林文婉為被保險人，自己為受益人，投
    保「增值分紅終身壽險」主約，保單號碼Ｚ000000000-00，
    約定保險金額為新臺幣（下同）100萬元，保險期間自82年1
    1月19日起至終身，嗣於97年12月1日變更保險金額為120萬
    元；並附加「安泰意外身故及殘廢保險金附約」，約定保險
    金額為151萬2,500元，保險期間自82年11月19日起至130年
    11月19日止，嗣於97年12月1日變更保險金額為157萬8,261
    元。(二)林文婉以自己為被保險人，原告為受益人，於96年3
    月1日投保「安泰人壽靈活理財變額保險乙型」，保單號碼
    Ｚ000000000-00，約定保險金額為312萬元，保險期間為96年
    3月1日起至終身，嗣於97年11月27日變更保險金額為290萬
    元；(三)林文婉以自己為被保險人，原告為受益人，於97年11
    月26日加保「安泰人壽重大疾病及特定傷病分紅終身保險」
    ，保單號碼Ｚ000000000-00，約定保險金額為100萬元，保險
    期間為97年11月26日起至終身。嗣林文婉於97年12月23日下
    午3時15分許，前往其胞姊林敏惠位於台北縣永和市（現改
    制為新北市永和區○○○路○段80號2樓之9住處之15樓頂樓
    空中花園之女兒牆上靜坐時，因服用「精神舒散劑」，乃致
    有嗜睡現象，或因其精神疾病發作、有向後仰之習慣等原因
    ，而不慎墜樓死亡，查林文婉臉部沒有破相，手部有受傷，
    顯係意外跌落死亡。原告為上開保險契約之受益人，乃分別
    依前開各保險契約，在各保險契約所定期間內向被告申請理
    賠，詎被告於98年4月3日拒絕理賠後，迄今仍未給付保險金
    ，又被告逾期未付保險金，自應按年息百分之十加計遲延利
    息。爰依上開各保險契約之法律關係及保險法第34條之規定
    ，請求被告給付保險金547萬8,261元暨上開遲延利息等語。
    並聲明：(一)被告應給付原告547萬8,261元及自98年4月19日
    起至清償日止，按年息百分之十計算之利息。(二)願供擔保，
    請准宣告假執行。
二、被告則以：前開「安泰意外身故及殘廢保險金附約」第14條
    第2款前段、「安泰人壽靈活理財變額保險乙型」保險單條
    款第21條第3款前段及「安泰人壽重大疾病及特定傷病分紅
    終身保險」契約第19條第2款前段均規定，因被保險人之故
    意自殺行為致被保險人死亡者，被告不負給付保險金的責任
    。原告主張被保險人係因意外墜樓，自應就此意外事故負舉
    證責任。又臺灣板橋地方法院檢察署97年12月24日出具之相
    驗屍體證明書（下稱相驗屍體證明書）死亡原因欄已明確載
    明：「直接引起死亡之原因：甲、墜樓死亡。先行原因：乙
    、自殺傾向，丙、精神病。」且台北縣政府（現改制為新北
    市政府）警察局永和分局林文婉死亡案現場會勘勘查報告（
    下稱勘查報告）認定不排除死者墜樓有蹬跳情形及臺灣板橋
    地方法院檢察署98年5月13日板檢慎格98相76字第50129號函
    （下稱板橋地檢署第50129號函）、98年10月27日板檢慎格
    98相續12字第89812號函（下稱板橋地檢署第89812號函）亦
    認定林文婉墜樓死亡案係自殺身亡，顯見被保險人係自殺身
    亡，故被保險人之死亡原因已符合上開各保險契約條款約定
    之除外責任，被告自不負給付保險金之義務等語，資為抗辯
    ，並聲明：(一)原告之訴及假執行之聲請均駁回。(二)如受不利
    判決，願供擔保請准宣告免予假執行。
三、兩造不爭執之事項：
(一)、原告以林文婉為被保險人、原告為受益人，於82年11月19日
    向美商安泰人壽投保「增值分紅終身壽險」主約，保單號碼
    Ｚ000000000-00，保險金額原為100萬元，嗣變更為120萬元
    ，並附加「安泰意外身故及殘廢保險金附約」，保險金額原
    為151萬2,500元，嗣變更為157萬8,261萬元；林文婉以其為
    被保險人、原告為受益人於96年3月11日向美商安泰人壽投
    保「安泰人壽靈活理財變額保險乙型」，保單號碼Ｚ0000000
    00-00，保險金額312萬元，嗣變更為290萬元；林文婉以其
    為被保險人、原告為受益人，於97年11月26日向美商安泰人
    壽投保「安泰人壽重大疾病及特定傷病分紅終身保險」，保
    單號碼Ｚ000000000-00，保險金額100萬元等情，有美商安泰
    人壽「增值分紅終身壽險」保單面頁、要保書及保險單契約
    內容變更申請書（見卷一第19-24頁）、「安泰人壽靈活理
    財變額保險乙型」保險單、保單面頁、要保書及變更申請書
    （見卷一第25-33頁）、「安泰人壽重大疾病及特定傷病分
    紅終身保險」保險單與要保書在卷可稽（見卷一第34-38頁
    ）。
(二)、林文婉於97年12月23日下午3時15 分許在台北縣永和市○○
    路○段80號墜樓身亡，相驗屍體證明書記載死亡原因為：「
    直接引起死亡之原因：甲、墜樓死亡。先行原因：乙、自殺
    傾向，丙、精神病。」亦有相驗屍體證明書在卷可佐。上開
    事項均為兩造所不爭執，自堪信為真實。
四、原告主張林文婉非自殺死亡，被告應依前開各保險契約之約
    定給付保險金，然為被告所否認，並以前揭情詞置辯，是本
    件之爭點厥為：(一)林文婉死亡係自殺或意外之舉證責任應由
    何人負擔？(二)林文婉之死亡原因係否屬於前開各保險契約約
    定之保險事故？若是，則是否該當前開各保險契約所指之除
    外責任事由？茲分述如下：
(一)、按主張法律關係存在之當事人，僅須就該法律關係發生所須
    具備之特別要件，負舉證之責任，至於他造主張有利於己之
    事實，應由他造舉證證明，最高法院著有48年台上字第887
    號判例可資參照。故意外保險之受益人請求保險人給付意外
    身故保險金，自應先就被保險人係遭遇意外事故致死亡之事
    實，負舉證之責任；至於人壽保險契約被保險人之死亡事實
    已明確者，保險受益人無庸證明死亡之原因（最高法院96年
    度台上字第28號判決、87年度台上字第1871號判決意旨參照
    ）。被保險人或受益人僅須證明保險事故之損害業已發生即
    可，保險人如主張其有免責事由，應由保險人負舉證之責。
    （最高法院74年台上字第848號判決意旨參照）。經查：
１、本件「安泰意外身故及殘廢保險金附約」第7條規定：「被
    保險人於本附約有效期間內，因遭受意外傷害事故，致其身
    體蒙受傷害而致死亡、殘廢、失能或接受醫療時，本公司依
    照本附約的約定，給付保險金。前項所稱意外傷害事故，指
    非由疾病引起之外來突發事故。」有上開保險契約書在卷可
    佐（見卷一第58頁背面），故「安泰意外身故及殘廢保險金
    附約」性質上應係傷害保險，必須被保險人導致傷害及所致
    死亡之外界原因，係出於意外，始足當之，是本件原告主張
    被告應依「安泰意外身故及殘廢保險金附約」給付死亡保險
    金，依據「安泰意外身故及殘廢保險金附約」保險契約約定
    及舉證責任分配原則，原告自應就權利發生要件即被保險人
    林文婉遭受意外事故，且以此意外事故為其死亡之直接、單
    獨原因之事實負舉證責任。
２、本件「安泰人壽靈活理財變額保險乙型」保險單條款第14條
    第1項規定：「被保險人於本契約有效期間內死亡者，本契
    約之效力即行停止，本公司依下列約定給付『身故保險金』
    ，並按日數退還已收取之保險成本。」（見卷一第64頁）上
    開保險契約條款乃約定保險人於被保險人在契約規定年限內
    死亡時，依照契約負給付保險金額之責，故其性質核屬人壽
    保險契約，原告據此請求被告給付死亡保險金時，僅需證明
    林文婉死亡即可，反之，保險人如主張其有免責事由，則應
    由保險人負舉證之責。
３、本件「安泰人壽重大疾病及特定傷病分紅終身保險」契約第
    10條第3項第1款規定：「被保險人在本契約有效期間內，有
    下列各款情形之一時，本公司按本條第6項、第7項規定之金
    額給付保險金，本契約效力即行終止：身故。」又其保險金
    給付區分為自然身故保險金及意外身故保險金，本件原告請
    求意外身故保險金，故原告亦必須舉證林文婉之死亡係出於
    意外，方得請求被告給付保險金。
(二)、按所謂意外死亡，係指被保險人遭遇不可預料外來的突發事
    故，而致生死亡之結果，其突發性、瞬間性，相對於「故意
    行為」乃被保險人先有計畫，並依此計畫作為結束生命之行
    動者，二者自不相同，故自殺死亡與意外死亡，常可從客觀
    死亡之方式加以判別。原告雖主張林文婉因服用「精神舒散
    劑」而有嗜睡現象，或有向後仰的習慣，抑或可能因為林文
    婉有幻覺而意外墜樓死亡；又原告於98年6月24日在臺灣板
    橋地方法院檢察署偵查中證稱，林文婉的臉部沒有破相，且
    手有受傷，懷疑是掉下去時要抓東西抓不住所造成；再林文
    婉生前書立之醫療約定書，約定回家要好好吃藥，且臺北市
    立聯合醫院98年6月30日北市醫松字第0983071200號函亦稱
    ：「林君於民國97年12月22日因幻聽干擾、躁動、服藥不規
    則至本院急診就醫，診斷為：精神分裂症，當時否認自殺意
    念，於97年12月23日離院」，可見當時林文婉無自殺意圖，
    故林文婉之死亡原因並非自殺云云。惟查，林文婉墜樓點之
    頂樓，頂樓女兒牆與花圃磚牆、大樓通風台相互連結呈台階
    狀，花圃高度約59公分，花圃至通風台43公分高、通風台至
    女兒牆高39公分，且女兒牆厚度49公分，女兒牆高度134公
    分，有現場照片、勘驗報告及板橋地檢署第89812號函在卷
    為憑（見本院卷一第43頁、臺灣板橋地方法院檢察署98年度
    相字第76號卷宗第62頁、本院卷二第41頁、第43頁），若非
    故意攀爬至花圃磚牆或通風台轉而至女兒牆上，以女兒牆高
    度有134公分而言，並非容易，而林文婉之身高為174公分，
    林文婉單純因向後仰或嗜睡而跌落，並不可能，且林文婉為
    何一人至頂樓女兒牆處大動作後仰，與常情不符，而林文婉
    於97年12月23日15時1分左右進入社區，手上有拿鑰匙，15
    時15分經大樓保全人員發現墜樓，亦經保全人員李新樞於偵
    查中證述在卷（同上相字卷第18頁），故林文婉亦非剛睡醒
    ，其倘非故意攀爬，應無可能僅因為後仰的習慣動作，或因
    嗜睡、精神疾病發作而墜樓。次查，林文婉96年上半年曾吃
    安眠藥自殺，送到台大醫院洗胃，之後送到振興醫院，業據
    其母林游珠子於偵查中陳述在卷（同上相字第76號卷宗第19
    頁），又林文婉陳屍地點距離D2大樓牆壁約450公分，且未
    遭其他物體阻擋，有勘查報告在卷可憑（見本院卷二第40頁
    ），衡諸經驗法則及一般物理法則，不慎墜樓者因為缺乏水
    平移動力，故陳屍處通常較靠近建築物牆壁，反之，故意自
    殺者，因為有蹬跳之動作，在水平移動力之作用下，陳屍處
    通常距離建築物牆壁較遠。本件林文婉陳屍處距離D2大樓牆
    壁有450公分之遠，考諸林文婉曾有自殺行為，及上開頂樓
    花圃磚牆、通風平台、女兒牆高度等情，應認林文婉係攀爬
    上通風台或女兒牆上，之後自行往外跳躍致拋物線下降並漸
    次水平橫向移行四公尺以上而落地身亡，非屬意外墜地。且
    墜樓處女兒牆上有林文婉之眼鏡及鑰匙，有現場照片在卷可
    稽（見臺灣板橋地方法院檢察署98年度相字第76號卷宗第14
    頁），林文婉茍係如原告所言不慎失足墜樓，失足瞬間，應
    無可能脫下眼鏡，並將眼鏡、鑰匙置放於女兒牆上，且15樓
    頂通風台距地面甚高，攀爬至通風台上應會保持高度警戒，
    並與女兒牆維持適當距離，以避免墜樓，林文婉茍非為故意
    跳樓，實無理由攀爬至通風台上或女兒牆上，並將眼鏡摘下
    置放於女兒牆上，完全置墜落致死之危險於不顧之理。再查
    林文婉固於醫療約定書上約定要回家好好吃藥，且臺北市立
    聯合醫院和平院區回函稱：「當時否認自殺意念」，惟個人
    所能承受壓力之程度、解決壓力或挫折之方式或個人對於客
    觀環境所產生之感受均有顯著差異，且自殺之動機往往存在
    於內心而難窺見，尚非外人所能瞭解，原告所列舉之各項客
    觀情事，至多僅能推論自殺可能性之高低，尚難僅憑上情即
    完全排除林文婉並非蓄意自殺。此外，復有相驗屍體證明書
    、勘查報告及板橋地檢署第50129號函、第89812號函亦認定
    林文婉墜樓死亡係自殺身亡。相驗屍體證明書係法醫本於其
    專業知識經驗，於解剖屍體後做成，勘察報告則係臺灣板橋
    地方法院檢察署與臺北縣政府警察局永和分局鑑識人員等於
    98年7月9日至現場履勘所作成之報告，以現場測繪圖、現場
    照片等相關證據為基礎，並佐以墜落動力學與基本物理分析
    為其研判方法，其所為現場勘查、測量及判斷，與科學原理
    及經驗法則相符，應堪佐證。是被告所提證據已足堪認定林
    文婉為自殺死亡，原告主張林文婉非自殺一節，未見原告提
    出其他論據以支持其主張，原告主張無非僅係本於個人經驗
    所為之臆測，自不足推翻上開認定結果，故林文婉死亡原因
    應為自殺之事實，洵堪認定。
(三)、經查前開各保險契約之內容：
１、「安泰意外傷殘保險附約」第7條規定：「被保險人於本附
    約有效期間內，因遭受意外傷害事故，致其身體蒙受傷害而
    致死亡、殘廢、失能或接受醫療時，本公司依照本附約的約
    定，給付保險金。前項所稱意外傷害事故，指非由疾病引起
    之外來突發事故。」第14條第2款規定：「被保險人直接因
    下列事故致成死亡、殘廢、失能，或致傷害而受醫療時，本
    公司不負給付保險金的責任：要保人、被保險人的故意行為
    。」（見卷一第58頁背面、第59頁）林文婉死亡原因為事前
    有自殺而非突發意外已如前述，故非屬「安泰意外傷殘保險
    附約」所約定之保險事故，原告自不得依此約向被告請求給
    付保險金。
２、「安泰人壽靈活理財變額保險乙型」保險單條款第14條第1
    項規定：「被保險人於本契約有效期間內死亡者，本契約之
    效力即行終止，本公司依下列約定給付『身故保險金』，並
    按日數比例退還已收取之保險成本：（略）」第21條第3款
    規定：「被保險人有下列情形之一者，本公司不負給付保險
    金的責任：被保險人故意自殺或自成殘廢。」（見卷一第64
    頁、第65頁），是林文婉雖於保險期間內死亡，惟「安泰人
    壽靈活理財變額保險乙型」保險單條款第21條第3款既已將
    被保險人自殺列為除外事由，故被告自得拒絕給付原告保險
    金。
３、「安泰人壽重大疾病及特定傷病分紅終身保險」契約第19條
    第1款規定：「有下列情形之一者，本公司不負給付保險金
    的責任：被保險人故意自殺或自成完全殘廢、重大疾病、特
    定傷病、生命末期。」（見卷一第69頁背面）且本件原告請
    求意外身故保險金，惟查林文婉之死亡原因並非意外，故原
    告依此約請求被告給付保險金亦為無理由。
五、綜上所述，被告抗辯林文婉係自殺死亡，已提出相當之證明
    ，原告則未能提出足夠之證據證明林文婉係意外死亡，是其
    依上開各保險契約之法律關係及保險法第34條之規定，請求
    被告給付保險金暨遲延利息，並無理由，不應准許，應予駁
    回。又原告之訴既經駁回，其所為假執行之聲請亦失所附麗
    ，一併駁回。
六、本件事證已臻明確，兩造其餘主張、陳述及所提證據，經審
    酌認與本件判決之結果不生影響，無庸一一論述，附此敘明
    。
七、訴訟費用負擔之依據：依民事訴訟法第78條。
中    華    民    國   100    年    7     月    22    日
                  民事第四庭    法  官  楊晉佳
以上正本係照原本作成。
如對本判決上訴，須於判決送達後20日之不變期間內，向本院
提出上訴狀。如委任律師提起上訴者，應一併繳納上訴審裁判
費。
中    華    民    國   100    年    7     月    22    日
                                書記官  蘇炫綺